【裁判字號】    98,交聲,886
【裁判日期】    981130
【裁判案由】    違反道路交通管理處罰條例聲明異議
【裁判全文】
臺灣桃園地方法院交通事件裁定         98年度交聲字第886號
異  議  人
即受處分人  甲○○
上列受處分人因違反道路交通管理處罰條例事件，對於交通部公
路總局新竹區監理所桃園監理站民國98年2月19日所為之處分（
原處分案號：桃監裁罰字第裁52-DB0000000號），聲明異議，本
院裁定如下：
    主  文
原處分關於罰鍰超過新臺幣貳萬玖仟伍佰元及施以道路交通安全
講習部分均撤銷。
上開撤銷部分均不罰。
其餘異議駁回。
    理  由
一、考之受處分人甲○○於民國97年6月22日晚間11時4分許，駕
    駛車牌號碼8678-KU號自用一般小客車，行經桃園縣八德市
    ○○路與豐德路交岔路口，而涉酒精濃度超過規定標準情節
    ，旋為桃園縣政府警察局八德分局八德派出所員警當場掣單
    舉發，業歷原處分機關調查結果，仍認受處分人當有前開違
    規行為，秉諸行政罰法第26條第2項、道路交通管理處罰條
    例第35條第1項第1款、違反道路交通管理事件統一裁罰基準
    及處理細則所附違反道路交通管理事件統一裁罰基準表規定
    ，始以桃監裁罰字第裁52-DB0000000號裁決書裁處受處分人
    罰鍰新臺幣（下同）4萬9,500元、吊扣普通小客車駕駛執照
    12個月、施以道路交通安全講習，嗣經受處分人對於原處分
    全部聲明異議。
二、探究受處分人於上述時、地駕駛該車為警攔檢測得呼氣酒精
    濃度超過規定標準而遭舉發「酒後駕車」違規之事實，咸為
    受處分人所不否認，復有桃園縣政府警察局八德分局酒精測
    定紀錄表、桃園縣政府警察局舉發違反道路交通管理事件通
    知單得憑，故其洵有違規行為之事證明確，首堪認定無訛。
    次觀受處分人曾因同一事實甫經臺灣桃園地方法院檢察署檢
    察官於97年6月26日以97年度速偵字第1976號為緩起訴處分
    ，且該緩起訴期間設為1年，除要求其向公庫繳納2萬元外，
    兼命其參加該署指定之交通安全法治宣導教育2場，並經臺
    灣高等法院檢察署於97年7月11日以97年度上職議字第7675
    號駁回再議，又其已向公庫繳納所應支付之2萬元、完成參
    加交通安全講習2場，緩起訴期間乃至98年7月10日確告屆滿
    ，凡此各節揚有各該處分書、臺灣桃園地方法院檢察署97年
    8月13日自行收納款項收據、該署酒醉駕車認知輔導教育課
    程簽到表、觀護人簽文、臺灣高等法院被告前案紀錄表佐徵
    ，俱經本院調閱臺灣桃園地方法院檢察署97年度緩字第1586
    號執行卷宗核對翔實。
三、受處分人就同一酒後駕車行為迭經檢察機關、原處分機關分
    別施加刑罰及行政罰制裁，又緩起訴處分現已實質確定終結
    ，故主要爭點即在於本件是否得以適用「一事不二罰原則」
    衍隨影響有無繼續再處行政罰之必要，茲論述如下：
  (一)按行政罰法第26條「一行為同時觸犯刑事法律及違反行政法
    上義務規定者，依刑事法律處罰之。但其行為應處以其他種
    類行政罰或得沒入之物而未經法院宣告沒收者，亦得裁處之
    。前項行為如經不起訴處分或為無罪、免訴、不受理、不付
    審理之裁判確定者，得依違反行政法上義務規定裁處之。」
    規定所揭示之一事不二罰原則，係就一行為同時觸犯刑事法
    律及違反行政法上義務規定時，由於刑罰與行政罰同屬對不
    法行為之制裁，但刑罰之懲罰作用較強，如依刑事法律處罰
    足可警惕時，實無一事二罰再處行政罰之必要，斟念刑事法
    律處罰透過司法機關依據法定程序為之，合乎正當法律秩序
    ，亟務優先適用，至論沒入或其他種類行政罰，具備維護公
    共秩序之作用，行政機關為達行政目的本得併予裁處，該等
    其他種類行政罰乃指違反行政法上之義務應受裁罰性之不利
    處分，參照行政罰法第2條規定，包括剝奪或消滅資格、權
    利之吊扣證照處分在內。
  (二)細研道路交通管理處罰條例第35條第1項第1款、第24條第1
    項第2款規定，相關裁處涵蓋罰鍰、吊扣駕駛執照及參加道
    路交通安全講習之處分，三者分屬行政罰法法理中裁罰含有
    對於過去違反義務行為處罰之典型秩序罰、對於預防將來再
    犯危險限制行為之不利處分及警告性處分。有關罰鍰部分，
    僅係對於過去義務違反施以秩序罰之目的，實與刑事制裁所
    欲達到保護交通安全之目的相同，有關參加道路交通安全講
    習部分，則為預防將來再犯危險之處分，既與檢察官依刑事
    訴訟法第253條之2第1項第8款規定而諭為預防再犯之必要命
    令目的亦同，灼見受處分人所受緩起訴處分之金錢給付、處
    遇措施該等制裁，相較原處分關於罰鍰、道路交通安全講習
    部分，均屬相同種類之負擔，處以較重之刑事制裁自無重複
    處罰之必要，此有臺灣高等法院95年度交抗字第767號、第
    796號、第853號及97度交抗字第1143號交通事件裁定意旨可
    稽。
  (三)析諸受處分人就同一行為業經檢察官命為金錢給付、參加交
    通安全講習之處分，固皆非屬刑法所規範之刑罰，然對受處
    分人誠為實質之制裁，況對受處分人權利更滋財產減少、自
    由受限等一定影響，得昭檢察官所為對於受處分人之緩起訴
    處分確生實質刑罰效果，要非不起訴處分甚明。衡度縱經檢
    察官為緩起訴處分者，但於緩起訴猶豫期間內，檢察官猶可
    持續觀察，若認行為人顯無反省警惕之情或根本欠缺反省警
    惕之能力，得依職權或告訴人之聲請，逕行撤銷緩起訴處分
    予以依法追訴，法院則得依照審理結果擬為有罪科刑之裁判
    ，即在緩起訴處分之猶豫期間內，刑事訴追程序未達終局確
    定，遂與不起訴處分確定後檢察官原則上不得就同一行為再
    行起訴之法律效果迥異，是以緩起訴處分無法類推不起訴處
    分而誤適用行政罰法第26條第2項規定。從而，一經檢察官
    為緩起訴處分之行為，倘若同時違反行政法上義務規定，在
    緩起訴處分於猶豫期間期滿後，刑事訴追程序可謂確定終結
    ，行為人方無緩起訴遭撤銷另受刑事追訴處罰之虞，又緩起
    訴處分責令行為人遵守或履行一定事項者，該等命令名義上
    雖非刑罰，仍係特殊之處遇措施，造成行為人之財產減少或
    義務增加，性質等同干預人民財產與自由之處分，無異刑事
    制裁，實為刑事處罰。
  (四)承以臺灣桃園地方法院檢察署檢察官為緩起訴處分要求受處
    分人所受制裁觀之，前開向公庫繳納之捐款、參加該署指定
    之交通安全講習解釋上本當各屬道路交通管理處罰條例第35
    條第8項、第24條第1項所定之罰金與道路交通安全講習，除
    非所支付之緩起訴處分金金額或所參加之交通安全講習次數
    未達依據同條例第92條第3項、第4項所訂最低基準，原處分
    機關始得再為行政裁罰補至適法標準，否則一行為過度評價
    將使受處分人身陷遭到行政處罰及刑事處罰之重複處罰窘境
    ，此有臺灣高等法院暨所屬法院97年法律座談會刑事類提案
    第39號研討意旨可稽。
  (五)忖就原處分關於罰鍰、施以道路交通安全部分，以受處分人
    駕駛小型車且其吐氣所含酒精濃度超過每公升0.55毫克以上
    之情而言，揆以違反道路交通管理事件統一裁罰基準及處理
    細則所附違反道路交通管理事件統一裁罰基準表、道路交通
    安全講習辦法規定，須付罰鍰之最低金額應為4萬9,500元、
    參加道路交通安全講習之最低次數則為1次，受處分人既向
    公庫支付2萬元、完成參加交通安全講習2場，不得罔顧受處
    分人所受該等制裁之實質刑罰效果，原處分機關僅可命其補
    繳罰鍰2萬9,500元俾臻合法之最低金額標準，無從令其繳足
    原訂罰鍰全額或更要求一再參加道路交通安全講習。
  (六)次就原處分關於吊扣普通小客車駕駛執照部分，該等行政罰
    具備維護公共秩序之作用，對比上揭緩起訴處分所含處罰方
    式誠然歧異，原處分機關為達行政目的自得併予裁處，無涉
    一事不二罰原則，參照行政罰法第26條第1項但書即明。再
    按行政行為採取之方法所造成之損害不得與欲達成目的之利
    益顯失均衡，行政程序法第7條第3款固有明文，經查受處分
    人駕駛普通小客車違規業如前述，又其持有該等車輛駕駛執
    照可供吊扣，原處分機關遂令吊扣該等車輛駕駛執照，洵得
    達成限制其繼續駕駛該等車輛之目的，並無產生拘束其繼續
    駕駛較高等級車種之結果，對其生活影響甚微，所造成之損
    害與欲達成目的之利益未失均衡，認符比例原則，委無違法
    可議之處。
四、綜上，受處分人上開酒後駕車檢測酒精濃度超過規定標準之
    違規行為，前經臺灣桃園地方法院檢察署檢察官為緩起訴處
    分確定，況該緩起訴期間現已期滿，是原處分關於罰鍰超過
    2萬9,500元、施以道路交通安全講習部分乃有重複處罰之危
    險，至原處分關於吊扣普通小型車駕駛執照部分核無悖法失
    當之瑕疵。原處分機關不察驟為如本裁定主文第1項所示部
    分之裁決俱欠允恰，故認受處分人此部分異議為有理由，應
    由本院將原處分該部分盡皆撤銷，併為不罰之諭知；惟原處
    分機關依法所為其餘部分之裁決，可認受處分人此部分異議
    尚無理由，本院自當予以駁回其餘異議，以資適法。
五、末以有關同類違規行為，屢經享有交通事件法律解釋權之司
    法權終審法院即臺灣高等法院作出原處分機關不得就同一行
    為迭行處罰之統一法律見解，循諸憲法規範之權力分立原則
    ，原處分機關及道路交通主管機關交通部理當恪遵司法終審
    見解，深憾原處分機關迄今毫不尊重一再對此類事件之受處
    分人誤施各該不當裁處，導致此類事件之受處分人不斷聲明
    異議，不僅嚴重浪費人民參與訴訟程序之勞力、時間、費用
    ，猶更侵害憲法所保障人民財產權基本權利極鉅，倘若原處
    分機關不思省改甚就一審法院所為對其敗訴之裁定不服而復
    提起抗告呈往二審法院，實係執意浪費國家寶貴司法資源之
    惡質舉動。本院期許原處分機關及道路交通主管機關交通部
    即刻採認由司法終審法院所為之統一法律見解，以求保障人
    民之財產權、避免無端耗費國家司法資源，進而原處分機關
    所為之道路交通裁罰處分始能得到人民信賴與折服，對於促
    進我國道路交通法制之進展方有實益，特予指明。
據上論斷，應依道路交通案件處理辦法第19條、第20條前段，裁
定如主文。
中    華    民    國    98    年    11    月    30    日
                  交通法庭  法  官  俞力華
以上正本證明與原本無異。
如不服本裁定，應於裁定送達後5 日內向本院提出抗告狀。
                            書記官  資念婷
中    華    民    國    98    年    12    月    1     日


司法院資訊處製作；財團法人民間司法改革基金會備份。
